【裁判字號】    98,家抗,1
【裁判日期】    980806
【裁判案由】    聲明繼承
【裁判全文】
臺灣屏東地方法院民事裁定         98年度家抗字第1號
抗  告  人  丙○○
            趙蕊蓮
共      同
代  理  人  甲○○
上列抗告人因聲明繼承遺產事件，對於民國97年12 月25日本院9
7 年度聲繼字第23號所為之駁回抗告人聲請之裁定提起抗告，本
院裁定如下：
    主  文
抗告駁回。
抗告程序費用新台幣壹仟元由抗告人負擔。
    理  由
一、本件抗告意旨略以：抗告人即被繼承人乙○之二弟丙○○，
    原名趙祿，三弟趙黑子，原名趙剛，抗告人於原審提出之親
    屬關係公證書漏未說明兄弟改名，致原裁定錯誤；被繼承人
    乙○離家時，四妹趙蕊蓮年齡幼小，被繼承人可能不知其名
    字，也與家鄉女子出嫁後，習慣上長輩只叫其夫之姓氏，不
    再稱謂其名字有關，老兵回家鄉探親前，不知姊妹夫之姓氏
    ，申請書表未列出出嫁姊妹之姓名者恆有，並不等於沒有姊
    妹，抗告人提出之親屬關係公證書中父母、兄弟、姊妹姓名
    確實齊全，原裁定駁回抗告人之聲明繼承顯有未洽，爰請求
    廢棄原裁定，並發回臺灣南投地方法院云云。
二、按在大陸地區製作之文書，經行政院設立或指定之機構或委
    託之民間團體驗證者，固推定為真正；惟依本條例第7 條規
    定推定為真正之文書，其實質上證據力，由法院或主管機關
    認定；則文書內容與待證事實有關，且屬可信者，有實質上
    證據力；惟推定為真正之文書，如有反證事實證明其為不實
    者，不適用推定，此觀臺灣地區與大陸地區人民關係條例第
    7 條及該條例施行細則第8 條規定自明；故經海基會驗證之
    大陸地區公證書，其內容是否真實，法院仍應為實質上之調
    查，不得認係公文書，而逕予採信。次按被繼承人為大陸地
    區人民者，關於繼承，依該地區之法律，但在臺灣地區之遺
    產，適用臺灣地區之法律，臺灣地區與大陸地區人民關係條
    例第60條定有明文。復按我國民法第1147條規定：「繼承，
    因被繼承人死亡而開始。」；同法第1148條前段規定：「繼
    承人自繼承開始時，除本法另有規定外，承受被繼承人財產
    上之一切權利義務。」；同法第1138條規定：「遺產繼承人
    ，除配偶外，依左列順序定之：一、直系血親卑親屬。二、
    父母。三、兄弟姊妹。四、祖父母。」，故配偶及兄弟姊妹
    均為我國法律所定之繼承人，且遺產繼承人資格之有無，應
    以繼承開始時為決定之標準。
三、經查，本件抗告人丙○○、趙蕊蓮主張其為被繼承人乙○在
    大陸地區之弟、妹，為被繼承人乙○之合法繼承人，固據提
    出被繼承人乙○死亡時之戶籍謄本、親屬系統表、大陸地區
    河南省許昌市天平公證處（2007）許天證民字第1187號親屬
    關係公證書、財團法人海峽交流基金會（97）中核字第0610
    32號證明、委託書、大陸地區河南省許昌市天平公證處（20
    07）許天證民字第749 號委託書公證書、財團法人海峽交流
    基金會（97）中核字第061036 號證明各1 件、聲明人之大
    陸地區台屬身分證影本2 份、聲明人之姪兒趙天中與被繼承
    人往來書信3 件及照片1 幀等文件為證。惟據原審依職權向
    屏東縣後備指揮部、行政院國軍退除役官兵輔導委員會屏東
    榮民服務處、內政部入出國及移民署函查被繼承人之親屬關
    係表及其赴大陸探親等相關資料，查知被繼承人申報之親屬
    僅有父親趙清和、母親張氏、胞弟趙祿；次查被繼承人於民
    國78年3 月30日申請至大陸探親，據其申請書所載，被探人
    為其弟趙剛，其出生年月日記載為「18年7 月1 日」，有內
    政部入出國及移民署97年9 月3 日移署資處伶字第
    09710098000 號函及所附被繼承人赴大陸探親親屬資料影本
    在卷可稽（參見原審卷第25-28 頁），亦與抗告人所提之大
    陸地區河南省許昌市天平公證處（2007）許天證民字第1187
    號親屬關係公證書所載趙黑子之出生年月日為「1934年11月
    16日」不符，且依該公證書所載趙黑子係於西元1981年9 月
    26日即民國70年間死亡，被繼承人豈能於民國78年赴大陸探
    視伊，而該等被繼承人申報文件既係被繼承人生前所製作，
    較之抗告人自行提出之親屬關係公證書、親屬系統表內容，
    當為真實可信，足見趙剛與趙黑子非同一人，抗告人辯稱丙
    ○○之原名為趙祿，趙黑子原名為趙剛一節，未能舉證證明
    ，顯不足採。再者，衡之兄弟姊妹為手足至親，果被繼承人
    確有姐妹，其於陳報親屬時，實不至於因姐妹是否出嫁而有
    所遺漏，故兩者相較，自應以被繼承人生前陳述而據以製作
    之文件資料，較之上開由抗告人等人自行陳述所製作之公證
    書，為真實可信；參以抗告人所提出上開經公證之委託書、
    公證書及與被繼承人往來之書信、照片等件，經核均非屬血
    緣關係之證明文件，仍不足以證明抗告人為被繼承人之弟、
    妹，尚難僅憑抗告人片面之聲明，遂認抗告人與被繼承人乙
    ○有手足關係，得為被繼承人乙○之法定繼承人，其聲明繼
    承應為無理由。從而上列抗告人本於臺灣地區與大陸地區人
    民關係條例第66條之規定，向本院為繼承之表示，洵屬無據
    ，應予駁回，原審裁定認事用法並無違誤。是綜觀本件原審
    裁定所為認定，係綜合斟酌各項證物整體而為判斷，非僅憑
    公證書之記載為唯一認定依據；再查，抗告人所提出大陸公
    證處之親屬表本非被繼承人會同抗告人做成，是其真實性，
    及採信與否，本院自得本於職掌而為獨立調查，不受該公證
    書內容限制。綜上，本件抗告人抗告意旨指摘原裁定不當，
    求予廢棄，為無理由，應予駁回。
四、據上論結，本件抗告為無理由，依非訟事件法第21條第2 項
    項、民事訴訟法第495 條之1 、第449 條第1 項、第78條，
    裁定如主文。
中    華    民    國    98    年    8     月    6    日
                        家事庭審判長  廖文忠
                              法  官  李芳南
                              法  官  林美靜
上開正本係照原本作成，證明與原本無異。
如不服本裁定，應以裁定適用法規顯有錯誤為抗告理由時，始得
於收受送達後10日內向本院提起抗告狀，（須按他造當事人人數
提出繕本），並須經本院以原裁定所涉及之法律見解具有原則上
之重要性為限而為許可者，方得抗告臺灣高等法院高雄分院。（
非訟事件法第45條）
中    華    民    國    98    年    8     月    6     日
                              書記官  陳清陽


司法院資訊處製作；財團法人民間司法改革基金會備份。
